臺灣板橋地方法院刑事判決　　　　　　　99年度訴字第1936號
公　訴　人　臺灣板橋地方法院檢察署檢察官
被　　　告　陳心慈原名陳美樺.
選任辯護人　施怡君律師
上列被告因違反公司法等案件，經檢察官提起公訴（98年度偵字
第34 044號），及移送併辦（99年度偵字第27360 號），經本院
合議庭裁定進行簡式審判程序，判決如下：
    主  文
陳心慈共同連續公司負責人，公司應收之股款，股東並未實際繳
納，而以申請文件表明收足，處有期徒刑伍月，如易科罰金，以
銀元佰元即新臺幣玖佰元折算壹日。減為有期徒刑貳月又拾伍
日，如易科罰金，以銀元佰元即新臺幣玖佰元折算壹日。
    事  實
一、陳心慈係正昇會計事務所負責人，以辦理公司登記事項為業
    ，竟為圖賺取代辦公司登記報酬，基於共同違反公司法、商
    業會計法及使公務員登載不實之概括犯意，連續為下列犯行
    ：
（一）緣謝宏鈺（原名謝宏澤，業經本院99年度訴字第1716號刑
      事判決判處有期徒刑3 月，減為有期徒刑1 月又15日確定
      ）係址設（改制前）臺北縣永和市○○路343 號5 樓之厚
      燊生物科技有限公司（下稱厚燊公司）負責人。於民國92
      年間，謝宏鈺欲將厚燊公司之資本額由新臺幣（下同）1,
      000,000 元增資至5,000,000 元，惟無款項辦理增資。陳
      心慈明知公司增資時應收之股款，股東應實際繳納，如未
      實際繳納，不得以申請文件表明收足，其竟因謝宏鈺委託
      辦理厚燊公司增資登記事宜，為圖賺取代辦公司登記報酬
      ，基於違反公司法、商業會計法及使公務員登載不實之概
      括犯意，與謝宏鈺為共同犯意聯絡，推由陳心慈負責處理
      虛偽增資事宜，陳心慈即自姓名年籍不詳之人處，暫貸資
      金4,000,000 元後，於92年11月3 日分別以謝宏鈺及股東
      陳素嫺、黃秋雲、謝柏齡等人名義分別將3,650,000 元、
      150,000 元、150,000 元、50,000元存款至厚燊公司名下
      之板信商業銀行後埔帳號00000000000000號之活期存款帳
      戶（下稱本件帳戶），虛偽表明股東謝宏鈺、陳素嫺、黃
      秋雲、謝柏齡等人之股款已收足，並製作不實之股東繳納
      股款明細表及資產負債表，連同本件帳戶存摺影本，於同
      日委託不知情之會計師林亨出具資本額查核報告書等資
      料後，向經濟部中部辦公室申請變更登記，上開厚燊公司
      帳戶內之虛偽增資款項4,000,000 元，旋於92年11月5 日
      提領轉出一空，惟不知情之經濟部中部辦公室承辦公務員
      仍將該公司股東股款已收足之不實事項登載於有限公司變
      更登記事項卡，足生損害於主管機關對公司登記管理之正
      確性。
（二）復因真實姓名年籍不詳自稱「林正煌」之成年男子委由許
      詩詵（經本院99年度簡字第8466號刑事簡易判決判處有期
      徒刑3 月，減為1 月又15日確定）擔任負責人籌設原址設
      （改制前）臺北縣中和市○○路248 之3 號喬鎂企業有限
      公司【前更名為喬鎂科技股份有限公司，址設（改制前）
      臺北縣新店市○○路○ 段12號15樓，現更名為中鈞科技股
      份有限公司，址設桃園縣龜山鄉○○○路○ 段40之2 號5
      樓之5 ，下稱喬鎂公司】。陳心慈復於94年9 月間，受「
      林正煌」委託代辦喬鎂公司設立登記，其明知該公司股東
      並未實際繳納股款，竟基於上揭違反公司法、商業會計法
      及使公務員登載不實之概括犯意，與「林正煌」、許詩詵
      基於共同犯意聯絡，由陳心慈代為調借資金，而於94 年9
      月12日匯款2,000,000 元至喬鎂公司設於華泰商業銀行復
      興分行戶名「喬鎂企業有限公司籌備處」、帳號00000000
      00000 號之活期帳戶內，並將存摺影印，作為股東業已繳
      納股款之證明文件，製作不實之喬鎂公司存款2,000,000
      元之股東繳納股款明細表、資產負債表及查核報告書，並
      委託不知情之會計師王來順出具資本額查核報告書等資料
      後，旋於同年月14日將該公司籌備處帳戶資金轉出返還出
      借人，陳心慈再填載公司設立登記申請書，併同上開存摺
      影本、資產負債表及查核報告書等申請文件，表明喬鎂公
      司應收股款均已收足，向主管機關經濟部中部辦公室申請
      設立登記，使該管承辦公務員審查認為形式要件均已具備
      ，而核准上開公司之設立登記，足以生損害於主管機關對
      於公司管理之正確性。
二、案經臺灣板橋地方法院檢察署檢察官自動檢舉偵查起訴並移
    送併辦。
    理  由
一、本件被告陳心慈所犯均係死刑、無期徒刑、最輕本刑為三年
    以上有期徒刑以外之罪，其於準備程序中就被訴事實為有罪
    之陳述，經本院告知簡式審判程序之旨，並聽取公訴人、被
    告及選任辯護人之意見後，經本院合議庭依刑事訴訟法第27
    3 條之1 第1 項規定裁定由受命法官獨任進行簡式審判程序
    ，合先敘明。
二、訊據被告陳心慈坦承上揭犯行不諱（見本院卷第76、78背面
    ），核與證人即共同被告謝宏鈺於偵查中證述：厚燊公司辦
    理增資至5,000,000 元，厚燊公司增資的款項並不是伊所有
    ，伊不知道該增資的款項是誰的，伊請陳心慈處理，陳心慈
    如何處理伊不知道，之後增資就辦理成功等情（見98年度偵
    字第34044 號卷第177 頁）；及證人謝柏齡、黃秋雲、陳素
    嫻於偵查中證述：謝宏鈺向謝柏齡、黃秋雲、陳素嫻分別表
    示借用渠等名義擔任公司股東，謝柏齡、黃秋雲、陳素嫻均
    表同意，惟渠等均未曾繳交過厚燊公司之增資股款等情（見
    98年度偵字第34044 號卷第174-175 頁），互核相符。亦與
    被告陳心慈於偵查中供述：自稱「林正煌」之人委託伊辦理
    喬鎂公司設立登記，當時伊有短期借貸2,000,000 元給喬鎂
    公司，但當時伊沒有錢，所以伊轉向林美素借款2,000,000
    元，整個代辦費、規費及簽證費用是1 萬多元，包含借款利
    息1,100 元等情前後相合（見97年度他字第4030號卷第70、
    71頁）。並有厚燊公司之變更登記申請書、查核報告書、股
    東繳款明細表、資產負債表、板信商業銀行帳戶開戶及交易
    明細表（見98年度偵字第34044 號卷第30、39背面、40背面
    、42、000-000-0 頁）；喬鎂公司之公司設立登記申請書、
    公司設立登記表、設立登記資本額查核報告書、股東繳納現
    金股款明細表、資產負債表、公司籌備處帳戶存摺及歷史交
    易明細、資金轉入、轉出傳票、證人林美素華泰商業銀行和
    平分行帳戶開戶申請書及往來明細影本等（見97年度他字第
    4030號卷第7 、8-9 、14、16、15、17-19 、48、49、52-5
    9 頁）在卷可稽。足認上揭被告陳心慈於本院審理時所為之
    自白應與事實相符，而值採信，本件事證明確，被告陳心慈
    犯行堪以認定，應依法論科。
三、論罪科刑
（一）新舊法比較
    1.查被告陳心慈所為上揭犯行後，商業會計法業於95年5 月
      24日修正公布，其中第71條第5 款關於商業負責人利用不
      正當方法致使財務報表發生不實結果之處罰規定，法定刑
      由「5 年以下有期徒刑、拘役或科或併科新臺幣15萬元以
      下罰金」，修正為「5 年以下有期徒刑、拘役或科或併科
      新臺幣60萬元以下罰金」，經比較修正後商業會計法第71
      條第5 款及修正前同款之規定，以適用行為時即修正前舊
      法之規定，對被告陳心慈較為有利。
    2.次查被告陳心慈為上揭犯行後，刑法已先於94年1 月7 日
      修正，於94年2 月2 日公布，並於95年7 月1 日施行。按
      行為後法律有變更者，適用行為時之法律，但行為後之法
      律有利於行為人者，適用最有利於行為人之法律，修正後
      現行刑法第2 條第1 項定有明文。此條規定乃與刑法第1
      條罪刑法定主義契合，貫徹法律禁止溯及既往原則，係規
      範行為後法律變更所生新舊法律比較適用之準據法，是刑
      法第2 條本身雖經修正，但刑法第2 條既屬適用法律之準
      據法，本身尚無比較新舊法之問題，應一律適用裁判時之
      現行刑法第2 條規定以決定適用之刑罰法律。又本次刑法
      修正之比較新舊法，應就罪刑有關之共犯、未遂犯、想像
      競合犯、牽連犯、連續犯、結合犯，以及累犯加重、自首
      減輕暨其他法定加減原因（如身分加減）與加減例等一切
      情形，綜其全部罪刑之結果而為比較（最高法院95年5 月
      23 日95 年度第8 次刑庭會議決議參照）。茲就本件情形
      ，比較新舊法之適用結果如下：
    (1)刑法第28條雖將「實施」修正為「實行」，惟參照修正理
      由之說明，原「實施」之概念，包含陰謀、預備、著手及
      實行等階段之行為，修正後僅共同實行犯罪行為始成立共
      同正犯。是新法共同正犯之範圍已有限縮，排除陰謀犯、
      預備犯之共同正犯。新、舊法就共同正犯之範圍既因此而
      有變動，自屬犯罪後法律有變更，應為新、舊法比較適用
      ，比較新、舊法結果，修正後之規定並非較有利於被告陳
      心慈。
    (2)刑法修正後，第31條第1 項已由原先之「因身分或其他特
      定  關係成立之罪，其共同實施、教唆或幫助者，雖無特
      定關係，仍以正犯或共犯論」，修正為「因身分或其他特
      定關係成立之罪，其共同實行、教唆或幫助者，雖無特定
      關係，仍以正犯或共犯論。但得減輕其刑」，足見修正後
      刑法第31條第1 項之規定，亦將陰謀共同正犯及預備共同
      正犯，排除在該條項之適用範圍之外，且得減輕其刑。新
      、舊法比較後，自以新法第31條第1 項之規定，對被告陳
      心慈較為有利。
    (3)又被告陳心慈上揭犯行，依修正前刑法第56條規定，係論
      以一罪，修正後刑法既已刪除連續犯之規定，則應論以數
      罪併罰，修正後之規定亦未較有利於被告陳心慈。
    (4)修正前刑法第55條牽連犯之規定業經修正公布刪除，則被
      告陳心慈之犯行，因行為後新法已刪除牽連犯之規定，此
      刪除雖非犯罪構成要件之變更，但顯已影響行為人刑罰之
      法律效果，自屬法律有變更。修正前刑法第55條牽連犯規
      定，犯一罪而其方法或結果之行為犯他罪名者，從一重處
      斷；上開規定於修正刪除後，刑法就行為罪數，除接續犯
      、想像競合犯、結合犯等實質上或裁判上一罪，以一罪論
      處，原則上採取一罪一罰及數罪併罰，故修正前之處罰結
      果，顯較修正刑法規定一罪一罰或數罪併罰對被告陳心慈
      有利。
    (5)依修正前刑法第33條第5 款規定，罰金刑為1 銀元以上，
      而有關銀元與新臺幣之折算標準，訂有「現行法規所定貨
      幣單位折算新臺幣條例」，規定罰金以1 銀元折算3 元新
      臺幣。而修正後刑法第33條第5 款則將罰金刑提高為新臺
      幣1,000 元以上，並以百元計算之，經比較前後規定之刑
      度，應以修正前之規定對被告陳心慈較為有利。
    (6)綜上所述，經本院綜合全部罪刑整體比較結果，雖修正後
      刑法第31條第1 項「得減輕其刑」之規定，對被告陳心慈
      雖較為有利，惟修正後之刑法將無連續犯、牽連犯之適用
      ，被告陳心慈所犯應數罪併罰，經整體比較結果，依修正
      前刑法規定較為有利被告陳心慈。
    (7)至關於想像競合犯之規定，修正後刑法第55條但書係科刑
      之限制，為法理之明文化，非屬法律之變更（最高法院95
      年第8 次刑事庭會議決議參照），自毋庸比較新舊法，而
      應逕適用修正後之規定，附此指明。
（二）按資產負債表乃商業會計法第28條第1 項第1 款所列之財
      務報表。次按公司法第7 條於90年11月12日修正前規定：
      「公司之設立、變更或解散之登記或其他處理事項，由中
      央主管機關或委託地方主管機關審核之。」，修正後規定
      ：「公司申請設立、變更登記之資本額，應先經會計師查
      核簽證；其辦法，由中央主管機關定之。」，並於91年3
      月6 日訂定公司申請登記資本額查核辦法，該辦法第2 條
      規定：「公司申請設立登記或合併、分割、增減實收資本
      額等變更登記，除依證券交易法第28條之2 規定辦理庫藏
      股減資外，應檢送設立、合併、分割、增減實收資本額基
      準日經會計師查核簽證之資產負債表…。」，同辦法第8
      條第2 項、第9 條第2項 復分別規定：「會計師對應行查
      核事項，應備具工作底稿，主管機關得隨時調閱之。」、
      「會計師查核公司之資本額，如發現有虛偽情事者，應拒
      絕簽證。」；另修正前公司法第412 條第2 項關於「主管
      機關對於前項之申請，應派員檢查，並得通知公司限期申
      復」及修正前公司法第419 條第2項 關於「前項第4 款、
      第5 款所列事項，如有冒濫或虛偽者，主管機關應通知公
      司限期申復，經派員檢查後得裁減或責令補足」等規定，
      均於90年11月12日修正時，予以刪除，並將第9 條第4 項
      修正為：「公司之設立或其他登記事項有偽造、變造文書
      ，經裁判確定後，由檢察機關通知中央主管機關撤銷或廢
      止其登記。」，依修正後規定觀之，除縮小第7 條之範圍
      外，並將公司申請設立、變更登記之資本額事項，改由會
      計師負責查核簽證，及將應派員檢查等相關規定刪除；至
      於修正後公司法第388 條雖仍規定：「主管機關對於公司
      登記之申請，認為有違反本法或不合法定程式者，應令其
      改正，非俟改正合法後，不予登記。」，然僅形式上審查
      其是否「違反本法」或「不合法定程式」而已，倘其申請
      形式上合法，即應准予登記，不再為實質之審查。且公司
      之設立或其他登記事項如涉及偽造、變造文書時，須經裁
      判確定後，始撤銷或廢止其登記。則行為人於公司法修正
      後辦理公司登記事項，如有明知為不實之事項，而使公務
      員登載於職務上所掌之公文書，足以生損害於公眾或他人
      者，即有刑法第214 條之適用（最高法院96年度第5 次刑
      事庭會議意旨參照）。本件謝宏鈺、許詩詵分別為厚燊公
      司、喬鎂公司之董事，均係公司法及商業會計法所規定之
      公司負責人及商業負責人，被告陳心慈與謝宏鈺、許詩詵
      等人分別基於違反公司法、商業會計法及使公務員登載不
      實犯意聯絡，其明知公司應收股款，股東並未實際繳納，
      而以申請文件表明收足，使主管機關公務員登載於職務上
      所掌之公文書，自足以生損害於經濟部中部辦公室對公司
      管理之正確性無訛。是核被告陳心慈所為，係犯公司法第
      9 條第1 項之公司負責人，公司應收之股款，股東並未實
      際繳納而以申請文件表明收足罪、修正前商業會計法第71
      條第5 款之商業負責人利用不正當方法致使財務報表發生
      不實結果罪，及刑法第214 條之使公務員登載不實罪。又
      商業會計法第71條之規定為刑法第215 條業務上登載不實
      罪之特別規定，應優先適用，不再論以刑法第215 條之罪
      。
（三）被告陳心慈分別與謝宏鈺、許詩詵、自稱「林正煌」年籍
      不詳之成年男子等人，利用不知情之會計師簽具查核報告
      書，並表明股東股款業已實際繳足，遂行本案犯行，為間
      接正犯。
（四）被告陳心慈與謝宏鈺就上揭事實欄一（一）所示犯行；被
      告陳心慈與許詩詵、自稱「林正煌」年籍不詳之成年男子
      間，就上揭事實欄一（二）所示犯行，有犯意聯絡及行為
      分擔，均應依修正前刑法第28條、第31條第1 項，均論以
      共同正犯。
（五）被告陳心慈所為如事實欄所示先後之犯行，犯罪構成要件
      相同，且其為協助客戶儘速成立公司完成登記，在客戶有
      資金需求之際，有介紹客戶向他人借貸情形，業經被告陳
      心慈於本院審理時供述明確（見本院卷第80背面、81頁）
      ，可見被告陳心慈為圖以賺取代辦公司登記報酬，於明知
      客戶無法提出股款之際，而協助客戶暫時取得資金，以為
      不實收足股款之證明，顯見被告陳心慈所為上揭前後2 次
      犯行，係基於同一概括犯意反覆為之，應依修正前刑法第
      56條規定，論以連續犯，並加重其刑。
（六）被告陳心慈所犯公司法第9 條第1 項、刑法第214 條兩罪
      ，僅有自然行為概念之一行為，且係基於一個意思決定為
      之，自應評價為一個犯罪行為，而兩罪之犯罪構成要件並
      不相同，屬一行為觸犯數罪名之想像競合犯，應依修正後
      刑法第55條之規定，從較重之公司法第9 條第1 項處斷。
（七）被告陳心慈觸犯公司法第9 條第1 項及修正前商業會計法
      第71條第5 款二罪間，有手段、目的之牽連關係，應依修
      正前刑法第55條規定，從一重論以公司法第9 條第1 項之
      罪名。
（八）爰審酌被告陳心慈經營會計事務所，為公司代辦公司登記
      ，明知厚燊公司、喬鎂公司股東並未實際繳納股款，竟借
      貸金錢，製作不實文件表明收足，向主管機關申請變更登
      記或登記資本額，對於與該等公司交易之第三人及主管機
      關對公司管理正確性之危害非輕，兼衡其素行、生活狀況
      ，犯罪之動機、目的、手段，暨犯後坦承犯行、態度良好
      等一切情狀，爰量處如主文所示之刑，並諭知易科罰金折
      算標準。又就易科罰金之折算標準部分，如依修正前刑法
      第41條第1 項及修正前罰金罰鍰提高標準條例第2 條規定
      ，應以銀元300 元即新臺幣900 元折算1 日，惟若依修正
      後刑法第41條第1 項前段（原罰金罰鍰提高標準條例第2
      條已同時刪除）之規定，應以新臺幣1,000 元、2,000 元
      或3,000 元折算1 日，二者相較之下，應以修正前之規定
      較有利於被告陳心慈，爰依修正前刑法第41條第1 項前段
      諭知易科罰金之折算標準。
（九）又本件被告陳心慈犯罪時間係在96年4 月24日以前，合於
      中華民國九十六年罪犯減刑條例第2 條第1 項第3 款之規
      定，且無該條例所定不應減刑之情形，是併依上開減刑條
      例規定予以減刑，並諭知減刑後如易科罰金之折算標準。
據上論斷，應依刑事訴訟法第273 條之1 第1 項、第299 條第1
項前段，公司法第9 條第1 項，修正前商業會計法第71條第5 款
，刑法第2 條第1 項前段、第11條前段、第214 條、第55條、修
正前刑法第28條、第56條、第55條前段、第41條第1 項前段，刑
法施行法第1 條之1 ，廢止前罰金罰鍰提高標準條例第2 條，現
行法規所定貨幣單位折算新臺幣條例第2 條，中華民國九十六年
罪犯減刑條例第2 條第1 項第3 款、第7 條，判決如主文。
本案經檢察官洪松標到庭執行職務。
中    華    民    國   100    年    7     月    15    日
                  刑事第二十一庭法  官  方鴻愷
以上正本證明與原本無異。
如不服本判決，應於判決送達後10日內敘明上訴理由，向本院提
出上訴狀 (應附繕本) ，上訴於臺灣高等法院。其未敘述上訴理
由者，應於上訴期間屆滿後20日內向本院補提理由書「切勿逕送
上級法院」。
                                書記官  江怡萱
中    華    民    國   100    年    7     月    19    日
附錄本案論罪科刑法條全文：
公司法第9條
公司應收之股款，股東並未實際繳納，而以申請文件表明收足，
或股東雖已繳納而於登記後將股款發還股東，或任由股東收回者
，公司負責人各處5 年以下有期徒刑、拘役或科或併科新臺幣50
萬元以上250 萬元以下罰金。
有前項情事時，公司負責人應與各該股東連帶賠償公司或第三人
因此所受之損害。
第1 項裁判確定後，由檢察機關通知中央主管機關撤銷或廢止其
登記。但裁判確定前，已為補正或經主管機關限期補正已補正者
，不在此限。
公司之設立或其他登記事項有偽造、變造文書，經裁判確定後，
由檢察機關通知中央主管機關撤銷或廢止其登記。
修正前商業會計法第71條
商業負責人、主辦及經辦會計人員或依法受託代他人處理會計事
務之人員有下列情事之一者，處5 年以下有期徒刑、拘役或科或
併科新臺幣15萬元以下罰金：
一、以明知為不實之事項，而填製會計憑證或記入帳冊。
二、故意使應保存之會計憑證、會計帳簿報表滅失毀損。
三、偽造或變造會計憑證、會計帳簿報表內容或毀損其頁數。
四、故意遺漏會計事項不為記錄，致使財務報表發生不實之結果
    。
五、其他利用不正當方法，致使會計事項或財務報表發生不實之
    結果。
刑法第214 條
明知為不實之事項，而使公務員登載於職務上所掌之公文書，足
以生損害於公眾或他人者，處3 年以下有期徒刑、拘役或5 百元
以下罰金。